【裁判字號】    97,訴,671
【裁判日期】    970814
【裁判案由】    詐欺
【裁判全文】
臺灣臺南地方法院刑事判決               97年度訴字第671號
公  訴  人  臺灣臺南地方法院檢察署檢察官
被      告  甲○○
選任辯護人  藍慶道律師
被      告  乙○○
被      告  丙○○
被      告  丁○○
上列被告等因詐欺案件，經檢察官提起公訴（九十五年度偵字第
一四五一四號），被告四人均於準備程序中就被訴事實為有罪之
陳述，本院合議庭裁定由受命法官獨任進行簡式審判程序，判決
如下：
    主  文
甲○○共同連續意圖為自己不法之所有，以詐術使人將本人之物
交付，處有期徒刑柒月，減為有期徒刑月又拾伍日，如易科罰
金，以銀元佰元即新臺幣玖佰元折算壹日。
乙○○、丙○○共同連續意圖為自己不法之所有，以詐術使人將
本人之物交付，各處有期徒刑陸月，均減為有期徒刑月，如易
科罰金，均以銀元佰元即新臺幣玖佰元折算壹日。
丁○○幫助意圖為自己不法之所有，以詐術使人將本人之物交付
，處有期徒刑肆月，減為有期徒刑貳月，如易科罰金，以銀元
佰元即新臺幣玖佰元折算壹日。
    事  實
一、甲○○明知向財團法人聯合信用卡處理中心（下稱聯合信用
    卡中心）以特約商店名義申請之刷卡機，不得接受非消費性
    簽帳融資墊款（即實務上所稱「假消費真刷卡」），竟基於
    意圖為自己不法所有之詐欺概括犯意及幫助他人共同為詐欺
    之犯意，於民國八十七年至八十九年間，安排乙○○及丁○○分別擔任有實際營業之「唐儀美容用品店」及「季捷時裝
    設計名店」名義負責人、丙○○擔任「唐儀美容用品店」股
    東，並均向聯合信用卡中心申請信用卡刷卡機使用。
二、乙○○與丙○○明知甲○○欲從事假消費真刷卡之行為，仍
    基於意圖為自己不法所有之詐欺概括犯意聯絡及幫助他人詐
    欺之犯意聯絡，於八十七年間申請取得二部刷卡機供「唐儀
    美容用品店」平日實際營業使用外，渠等二人復以其中一部
    （下稱唐儀(一)刷卡機）共同供如附表【一】所示與渠等形成
    詐欺犯意聯絡之人，於附表【一】所示時間、地點，在無實
    際消費情況下，供信用卡持卡人刷卡如附表【一】所示金額
    ，由乙○○及丙○○先行墊付持卡人百分之九十刷卡款項，
    渠等再連續向中國信託商業銀行股份有限公司（下稱中國信
    託銀行）以有實際消費名義申請刷卡款項，致中國信託銀行
    均陷於錯誤，因而在扣除百分之三（或百分之三點五）手續
    費後，撥付百分之九十七（或百分之九十六點五）刷卡款項
    與乙○○及丙○○，渠等二人除回收先行墊款外，並平分其
    餘百分之七（或百分之六點五）之不法利潤；乙○○、丙○○所申請取得「唐儀美容用品店」之另一部刷卡機（下稱唐
    儀(二)刷卡機），則依約交給甲○○，以此幫助甲○○以附表
    【二】所列之假消費真刷卡方式，向荷商荷蘭銀行股份有限
    公司（下稱荷蘭銀行）詐騙撥付刷卡金額。
三、丁○○明知甲○○欲從事假消費真刷卡之行為，仍基於幫助
    詐欺取財之犯意，於八十九年間，以「季捷時裝設計名店」
    負責人名義申請刷卡機（下稱季捷刷卡機），供甲○○使用
    ，而幫助甲○○以附表【三】所列之假消費真刷卡方式，詐
    騙財團法人聯合信用卡處理中心（下稱信用卡中心）撥付刷
    卡金額。
四、甲○○與姓名年籍均不詳之金主，意圖為自己不法所有之詐
    欺犯意聯絡，以其取得之唐儀(二)刷卡機及季捷刷卡機，供如
    附表【二】編號一、二及附表【三】編號二、三、四所示與
    渠等形成詐欺犯意聯絡之人，於各該附表編號所示時間、地
    點，在無實際消費情況下，供持卡人刷卡如各該附表編號所
    示金額，由金主先行墊付持卡人百分之九十刷卡款項，再由
    甲○○連續向信用卡中心及荷蘭銀行以有實際消費名義申請
    刷卡款項，致信用卡中心及荷蘭銀行均陷於錯誤，因而在扣
    除百分之三（或百分之三點五）手續費後，撥付百分之九十
    七（或百分之九十六點五）刷卡款項，甲○○分得百分之二
    至三不法利潤，其餘則為金主墊付款項及不法獲利。至附表
    【二】編號三及附表【三】編號一所列刷卡紀錄，則係甲○○基於幫助詐欺之犯意，藉出借上開刷卡機與臺南縣仁德鄉
    ○○路某不詳服飾店供假消費真刷卡，而幫助不詳人士詐欺
    信用卡中心及荷蘭銀行。另一方面，甲○○亦藉安排乙○○
    、丙○○擔任「唐儀美容用品店」名義負責人及股東並協助
    申請唐儀(一)刷卡機方式，幫助乙○○及丙○○以附表【一】
    所列假消費真刷卡方式，詐騙中國信託銀行撥付刷卡金額。
五、案經法務部調查局臺南市調查站報請臺灣臺南地方法院檢察
    署檢察官偵查起訴。
    理  由
一、上開事實，有下列證據可資認定：
  (一)被告甲○○、乙○○、丙○○及丁○○於警詢、偵訊、本院
    準備及審理程序之自白。
  (二)證人吳玲玉、施瑞香、黃永銘、郭勃修於警詢及偵訊時之證
    述、證人盧啟中、林瑞能、徐欣麗及蔡淑卿於偵訊時之證述
    。
  (三)被告乙○○及丁○○於法務部行政執行署臺南行政執行處執
    行筆錄各三份。
  (四)信用卡中心有關「季捷時裝設計名店」之信用卡交易明細清
    單、中國信託銀行、荷蘭銀行函附「唐儀美容用品店」之信
    用卡交易明細清單。
  (五)「唐儀美容用品店」及「季捷時裝設計名店」營利事業資料
    查詢。
二、論罪科刑
  (一)按信用卡係提供具有清償能力之人以簽帳方式向特約商店消
    費，由發卡銀行對特約商店先行墊付客戶刷卡金額，再由消
    費者在一定時間內向發卡銀行繳納刷卡金額沖帳，其優點除
    使客戶有免於攜帶現金之方便性及安全性，並能使客戶享有
    先消費、後付款之週轉空間，無須向他人告貸週轉，以增進
    商業經濟之繁榮發展，並提高國民生活品質。又申請信用卡
    使用者，恆需先經授信金融機構對其身份及經濟能力徵信調
    查，賦予一定授信額度。因此，持卡人僅能在授信額度內實
    際消費刷卡，且須具有在約定期限內清償消費金額之能力及
    意願。倘行為人違背此正當使用信用卡方式，串通特約商店
    ，意圖為自己或他人不法所有，利用信用卡所提供授信簽帳
    消費功能，佯偽消費而刷卡，並由特約商店取得刷卡款項，
    使發卡銀行誤以為有真實消費，而將刷卡款項撥付特約商店
    ，則持卡人及特約商店顯係利用假消費真刷卡方式達詐財目
    的，自應受詐欺罪之評價。且詐欺犯係即成犯，縱持卡人事
    後如數給付簽帳金額，或每月給付最低應繳額度以保持信用
    卡繼續使用功能，仍無解於其詐欺罪之成立。職是之故：
  1.被告甲○○所為附表【二】編號一、二及附表【三】編號二
    、三、四所列假消費真刷卡行為，乙○○及丙○○所為【一
    】所示假消費真刷卡行為，均係犯刑法第三百三十九條第一
    項詐欺取財罪。
  2.附表【三】編號一所示之刷卡交易，證人即該筆刷卡之信用
    卡持卡人吳玲玉於警詢時陳述：另案被告黃麗華係帶其至臺
    南縣仁德鄉○○路某服飾店向該店老闆娘刷卡等語，嗣於偵
    查中則明確陳述刷卡商店人員不在偵查庭上（即並非被告甲○○及丁○○中之任一人，警卷第二一頁、核交卷第二四頁
    ）；另一方面，被告丁○○於警詢時亦陳述：被告甲○○係
    在永康市其所經營之茶葉店供客戶假消費真刷卡，亦曾將刷
    卡機拿到臺南縣仁德鄉○○路一間服飾店供客戶假消費真刷
    卡等語（偵查卷第四至五頁）。則在「臺南縣仁德鄉○○路
    某服飾店」之假消費真刷卡，是否為被告甲○○直接提供刷
    卡機與證人吳玲玉刷卡，顯非無疑；其次，證人蔡淑卿於偵
    查中亦僅能指證當時假消費真刷卡之商店在仁德鄉等語（核
    交卷第一○三頁）。是此二筆交易紀錄，在前揭證據之證明
    力評價上，尚無從斷定係被告甲○○直接提供刷卡機供假消
    費真刷卡，依罪疑惟輕原則，僅能認係被告甲○○將刷卡機
    交與臺南縣仁德鄉○○路某不詳服飾店供假消費真刷卡使用
    。此部分犯罪事實，被告甲○○僅能論以幫助詐欺罪。
  3.被告丁○○部分，客觀上，並未有任何假消費真刷卡之持卡
    人指證其提供刷卡機供刷卡換現金，或經證明其有向信用卡
    中心請領刷卡款項等構成要件行為；主觀上，被告甲○○及
    丁○○於偵查中經對質後，趨於一致之供述係由被告丁○○
    擔任人頭，而由被告甲○○給付被告丁○○人頭費（核交卷
    第二七頁），是未能遽認被告丁○○有以被告甲○○之犯罪
    為自己犯罪之意思。前揭證據僅能證明被告丁○○經被告甲○○安排擔任「季捷時裝設計名店」名義負責人，並以其名
    義向信用卡中心申請刷卡機供「季捷時裝設計名店」使用，
    並容認被告甲○○藉季捷刷卡機遂行詐欺及幫助詐欺犯行。
    本院因認被告被告丁○○僅能論以詐欺罪之幫助犯，並依修
    正前刑法第三十條第二項規定減輕其刑。
  4.同理，被告乙○○及丙○○就申請唐儀(二)刷卡機交與被告甲○○用於附表【二】之詐欺及幫助詐欺犯行，被告甲○○就
    協助被告乙○○及丙○○擔任「唐儀美容用品店」名義負責
    人及股東並申請唐儀(一)刷卡機供渠等用於附表【一】之詐欺
    犯行，應分別論以幫助詐欺罪及幫助共同詐欺罪（被告乙○○與丙○○就附表【一】部分之詐欺罪係共同正犯，詳下述
    ，此部份事實顯係被告甲○○在安排渠等分別擔任「唐儀美
    容用品店」名義負責人及股東時即已明知）。
  (二)起訴書原就上開詐欺及幫助詐欺罪部分均請論以常業犯，惟
    此經公訴檢察官於本院準備程序中當庭以言詞更正為連續詐
    欺罪（本院卷第四九頁），本院當毋庸變更起訴法條。又起
    訴書犯罪事實欄提及「‧‧‧使用簽帳刷卡之方式，製作並
    無交易事實，屬商業會計原始憑證之消費簽帳單，經借款人
    簽名確定後，復以渠等所製作之前開不實消費簽帳單為憑，
    再登載於請款單，於取得帳單數日後，即透過聯合信用卡中
    心向發卡銀行請款‧‧‧。」然所犯法條欄則未請求論以商
    業會計法罪名，經本院於審理程序徵詢結果，公訴檢察官表
    示上開部分予以減縮（本院卷第九二頁），即不追訴商業會
    計法相關罪名及犯罪事實，基於檢察一體原則，應以公訴檢
    察官到庭陳述之犯罪事實定本件起訴範圍。再者，被告甲○○、乙○○及丙○○固以假消費真刷卡方式，將持卡人虛偽
    消費交易提出予中國信託銀行、荷蘭銀行及信用卡中心，然
    並無證據可認被告甲○○、乙○○及丙○○有實際經營「唐
    儀美容用品店」及「季捷時裝設計名店」，自難認被告係從
    事經營上開商店業務之人，故渠等提出假消費交易紀錄用以
    為請款憑據，亦無從認有明知不實事項而登載於其業務上作
    成文書犯行，附此敘明。
  (三)被告甲○○就附表【二】編號一、二及附表【三】編號二、
    三、四所列假消費真刷卡之詐欺犯行，與不詳金主及各該刷
    卡人間；被告乙○○、丙○○及盧啟中就附表【一】所列假
    消費真刷卡之詐欺犯行，分別有犯意聯絡及行為分擔，各應
    認係共同正犯。
  (四)被告甲○○先後如附表【二】編號一、二及附表【三】編號
    二、三、四所列之詐欺犯行、幫助被告乙○○、丙○○為如
    附表【一】所列之詐欺犯行及幫助臺南縣仁德鄉○○路不詳
    服飾店為附表【二】編號三及附表【三】編號一所列之詐欺
    犯行，被告乙○○及丙○○先後如附表【一】所列之詐欺犯
    行及幫助被告甲○○為如附表【二】、【三】所列之詐欺及
    幫助詐欺犯行，均時間緊接，所犯係構成要件相同之罪，顯
    俱係基於概括犯意反覆為之，均為連續犯，應依修正前刑法
    第五十六條之規定論以一連續詐欺罪，並依法加重其刑。被
    告甲○○幫助被告乙○○及丙○○詐欺部分，固未據起訴，
    然檢察官就犯罪事實一部起訴者，其效力及於全部，上揭部
    分與本案檢察官起訴論罪科刑之部分，具有連續犯之裁判上
    一罪關係，本院自應就此未經起訴部分，一併加以審判。
  (五)爰審酌被告甲○○、乙○○及丙○○不思正途牟利，利用假
    消費、真刷卡之方式向中國信託銀行、荷蘭銀行及聯合信用
    卡中心詐財，藉此取得不法利潤，致該等金融機構遭受墊款
    損失，助長社會不法使用信用卡之歪風，影響信用卡交易秩
    序，被告丁○○則貪圖擔任人頭之不法利益，出名幫助被告
    甲○○申請取得刷卡機以供詐欺取財使用，均無足取；然被
    告四人為本案犯行前，均未曾因案受有期徒刑以上刑之宣告
    ，有臺灣高等法院被告前科紀錄表及臺灣臺南地方法院檢察
    署刑案資料查註紀錄表在卷為憑，渠等始終坦認犯行，素行
    及犯後態度尚可，兼衡渠等犯罪次數及智識程度等一切情狀
    ，分別量處如主文所示之刑。又被告四人上開犯行，均於九
    十六年四月二十四日前為之，核與中華民國九十六年罪犯減
    刑條例所定減刑條件相符，復無該條例所定不得減刑事由，
    應分別減刑如主文，並諭知易科罰金之折算標準。
  (六)另被告四人行為後，刑法已於九十四年二月二日修正公布、
    九十五年七月一日施行，有關本件被告犯行所涉新舊法比較
    問題，詳參附件所載，併予敘明。
據上論斷，應依刑事訴訟法第二百七十三條之一第一項、第二百
九十九條第一項前段，刑法第二條第一項前段、修正前刑法第二
十八條、第三十條、第五十六條、第四十一條第一項前段、刑法
第三百三十九條第一項，罰金罰鍰提高標準條例第一條前段、廢
止前罰金罰鍰提高標準條例第二條，中華民國九十六年罪犯減刑
條例第二條第一項第三款、第七條、第九條，判決如主文。
本案經檢察官戊○○到庭執行職務。
中    華    民    國    97    年    8     月    14    日
                  刑事第十庭    法  官  陳賢德
以上正本證明與原本無異。
如不服本判決應於收受本判決後10日內向本院提出上訴書狀，並
應敘述具體理由。如未敘述上訴理由者，應於上訴期間屆滿後20
日內向本院補提理由書狀（均須按他造當事人之人數附繕本）「
切勿逕送上級法院」。
                                書記官  莊文茹
中    華    民    國    97    年    8     月    14    日
附錄論罪科刑法條
刑法第三百三十九條第一項
意圖為自己或他人不法之所有，以詐術使人將本人或第三人之物
交付者，處五年以下有期徒刑、拘役或科或併科一千元以下罰金
附表【一】
┌──┬───┬──────┬──────────┬────┬─────┬─────┐
│編號│持卡人│  發卡銀行  │  卡           號   │刷卡日期│ 刷卡金額 │請款日期  │
│    │      │            │                    │        │（新臺幣）│          │
├──┼───┼──────┼──────────┼────┼─────┼─────┤
│ 一 │盧啟中│中國信託銀行│0000-0000-0000-0000 │87.6.20 │3400元    │87.6.23   │
├──┤      │            │                    ├────┼─────┼─────┤
│ 二 │      │            │                    │87.6.24 │3400元    │87.6.29   │
├──┤      │            │                    ├────┼─────┼─────┤
│ 三 │      │            │                    │87.6.25 │6000元    │87.6.29   │
└──┴───┴──────┴──────────┴────┴─────┴─────┘
附表【二】
┌──┬───┬──────┬──────────┬────┬─────┬─────┐
│編號│持卡人│  發卡銀行  │  卡           號   │刷卡日期│ 刷卡金額 │請款日期  │
│    │      │            │                    │        │（新臺幣）│          │
├──┼───┼──────┼──────────┼────┼─────┼─────┤
│ 一 │林瑞能│中國信託銀行│0000-0000-0000-0000 │88.2.5  │23000元   │88.2.9    │
├──┼───┼──────┼──────────┼────┼─────┼─────┤
│ 二 │徐欣麗│花旗商業銀行│0000-0000-0000-0000 │88.2.8  │15000元   │88.2.11   │
├──┼───┼──────┼──────────┼────┼─────┼─────┤
│ 三 │蔡淑卿│花旗商業銀行│0000-0000-0000-0000 │88.1.21 │15000元   │88.1.21   │
└──┴───┴──────┴──────────┴────┴─────┴─────┘
附表【三】
┌──┬───┬──────┬──────────┬────┬─────┬─────┐
│編號│持卡人│  發卡銀行  │  卡           號   │刷卡日期│ 刷卡金額 │請款日期  │
│    │      │            │                    │        │（新臺幣）│          │
├──┼───┼──────┼──────────┼────┼─────┼─────┤
│ 一 │吳玲玉│臺南企銀    │0000-0000-0000-0000 │90.1.11 │80000元   │90.1.16   │
├──┼───┼──────┼──────────┼────┼─────┼─────┤
│ 二 │施瑞香│荷蘭銀行    │0000-0000-0000-0000 │90.3.6  │48900元   │90.3.12   │
├──┼───┼──────┼──────────┼────┼─────┼─────┤
│ 三 │郭勃修│聯邦銀行    │0000-0000-0000-0000 │90.2.3  │53350元   │90.2.8    │
├──┼───┼──────┼──────────┼────┼─────┼─────┤
│ 四 │黃永銘│渣打銀行    │0000-0000-0000-0000 │90.2.9  │55670元   │90.2.15   │
└──┴───┴──────┴──────────┴────┴─────┴─────┘
附件
一、按行為後法律有變更者，適用行為時之法律。但行為後之法
    律有利於行為人者，適用最有利於行為人之法律，九十四年
    二月二日修正公布、自九十五年七月一日施行之刑法第二條
    第一項定有明文，上開規定係規範行為後法律變更所生新舊
    法律比較適用之準據法，於新法施行後，應逕適用新法第二
    條第一項之規定，為「從舊從輕」之比較（最高法院九十五
    年第八次刑事庭會議決議一之 (一)）。
二、刑法第三百三十九條第一項規定之罰金刑，於被告等四人行
    為後，因刑法施行法增訂第一條之一於九十五年七月一日公
    布施行，而該條規定之適用結果，固與上開條文增訂前，適
    用現行法規所定貨幣單位折算新臺幣條例第二條折算新臺幣
    及罰金罰鍰提高標準條例第一條提高標準，並無二致；惟反
    觀罰金之最低刑度，被告行為後，刑法第三十三條第五款亦
    經修正公布施行（修正公布施行日期同於上開刑法第二條）
    ，而將修正前僅一元（指銀元，即新臺幣三元，再適用罰金
    罰鍰提高標準條例第一條之規定得提高為十倍，即新臺幣三
    十元）以上之最低刑度，修正提高為新臺幣一千元以上，比
    較被告行為前後之法律適用，顯以行為時之法律較有利於被
    告，自應適用修正前之刑法第三十三條第五款，而現行法規
    所定貨幣單位折算新臺幣條例第二條及罰金罰鍰提高標準條
    例第一條之規定自應併予適用。
三、被告等四人行為後，刑法第三十條業經修正公布施行（公布
    施行日期同上開刑法第二條），而參照該條修正之立法理由
    說明，此項修正係「依學界通說既認幫助犯應採共犯從屬性
    說之『限制從屬形式』，使教唆犯及幫助犯之從屬理論一致
    ，爰修正第一項之文字，以杜疑義」，是本次修正僅係參酌
    學說及實務見解，將幫助犯之條文規定予以明確化，修正後
    之規定並未較有利於被告。本案被告等四人幫助詐欺罪部分
    自均應適用修正前刑法第三十條第一項前段規定，被告丁○○並應依修正前刑法第三十條第二項之規定，減輕其刑。
四、被告甲○○、乙○○及丙○○行為後，刑法第二十八條之規
    定，已修正為「二人以上共同實行犯罪之行為者，皆為正犯
    」（公布施行日期同於上開刑法第二條）。比較修正前後刑
    法第二十八條之規定，修正後之規定，僅排除完全未參與犯
    罪相關行為之「實行」的「陰謀共同正犯」及「預備共同正
    犯」。新法適用結果，未較有利於被告，自應適用被告行為
    時即修正前刑法第二十八條規定予以處斷。
五、被告甲○○、乙○○及丙○○行為後，刑法第五十六條關於
    連續犯之規定業經刪除（公布施行日期同上開刑法第二條）
    ，原規定之連續數行為而犯同一罪名者，除有接續犯之情形
    外，應按數罪併罰之原則論處，比較刪除前後刑法第五十六
    條之規定，刪除後之法律適用，並未較有利於被告，故本件
    被告上開所犯，仍應依修正前刑法第五十六條之規定論以一
    罪，並均加重其刑。
六、本件被告等四人行為時之易科罰金標準，係以修正前刑法第
    四十一條第一項前段「得以一元以上三元以下折算一日」及
    廢止前罰金罰鍰提高標準條例第二條前段「就其原定數額提
    高為一百倍折算一日」為依據，則本件被告行為時之易科罰
    金折算標準，如以銀元三百元折算一日，經折算為新臺幣後
    ，應以新臺幣九百元折算為一日。惟修正施行後之刑法第四
    十一條第一項前段（公布施行日期同上開刑法第二條）關於
    易科罰金之折算標準則為「以新臺幣一千元、二千元或三千
    元折算一日」，比較新舊法，修正前之規定顯較有利被告，
    自應依修正施行後刑法第二條第一項前段之規定，適用修正
    前刑法第四十一條第一項前段、廢止前罰金罰鍰提高標準條
    例第二條之規定，併諭知易科罰金之折算標準。


司法院資訊處製作；財團法人民間司法改革基金會備份。
